臺灣高等法院民事判決　　　　　　　　95年度上易字第1026號
上　訴　人　戊○○（原名：萬方儀）
　　　　　　甲○○
共　　　同
訴訟代理人　黃暖琇律師
被 上訴 人　福祥實業有限公司
法定代理人　丁○○
訴訟代理人　乙○○
上列當事人間請求損害賠償事件，上訴人對於中華民國95年10月
18日台灣桃園地方法院95 年度訴字第307號第一審判決提起上訴
，本院於96年2月13日言詞辯論終結，判決如下：
    主  文
原判決關於命上訴人給付超過「上訴人戊○○應給付被上訴人新
台幣貳拾萬玖仟柒佰捌拾肆元及自民國九十五年三月三十日起
至清償日止，按週年利率百分之五計算之利息；於被上訴人對於
上訴人戊○○之財產強制執行無效果後，上訴人甲○○應負給付
之責任」部分及該部分假執行之宣告，暨訴訟費用之裁判除確定
部分外，均廢棄。
上揭廢棄部分，被上訴人在第一審之訴駁回。
其餘上訴駁回。
第一、二審訴訟費用除確定部分外，由上訴人負擔。
    事實及理由
一、本件被上訴人主張略以：上訴人戊○○原在被上訴人設於「
     TESCO特易購」經國店（桃園市○○路369號）1樓福祥珠寶
    櫃檯擔任銷售店員，當時店員共有2位，另1位為訴外人丙○
    ○。戊○○於民國93年3月8日輪值晚班及於93年3月9日輪值
    早班，於93年3月8日值晚班前與丙○○交接時並有清點櫃內
    飾品無誤，詎於戊○○值班期間，該櫃檯竟失竊玉翡翠鑲鑽
    戒指等11件珠寶飾品（下稱系爭首飾）。戊○○主張93年３
    月8日晚班係由丙○○代班云云，並非真實。 縱使確有換班
    ，惟未經被上訴人同意，系爭首飾失竊時既為戊○○之輪值
    時間，丙○○即為戊○○之履行輔助人，是戊○○就系爭首
    飾失竊仍屬有過失，自應依系爭員工服務志願書第６條約定
    及民法第227條第2項規定賠償被上訴人所受損害。又特易購
    商店職員下班前不一定會檢查隨身攜帶物品，況戊○○可於
    其他時間從其他通道進出。且擺設系爭首飾櫃子的鎖及玻璃
    均未被破壞，平常亦均上鎖，鑰匙並由戊○○及丙○○各保
    管１把。且戊○○於發現系爭首飾不見後，並未即向被上訴
    人或特易購報告，亦未向警局報案，反而擦拭、清理現場，
    足見系爭首飾應為戊○○竊取或侵占， 依民法第184條規定
    ，自應負損害賠償責任。再者，特易購夜間均有安全管理人
    員，並有監視器來回監視，難認系爭首飾係戊○○93年3月8
    日晚班下班之後才失竊。況依被上訴人公司規定，系爭首飾
    於值晚班人員下班時應鎖在保險箱內，若系爭首飾係因戊○
    ○下班時未鎖入保險箱內而遭竊，戊○○亦須負賠償責任。
    又上訴人甲○○擔任戊○○服務志願書中之保證人，亦應與
    戊○○負連帶損害賠償責任。爰依員工服務志願書第６條約
    定、民法第227條第２項及民法第184條規定請求上訴人連帶
    負損害賠償責任等語。於原審為聲明：上訴人應連帶給付被
    上訴人新台幣（下同）59萬9460元及自93年３月10日起至清
    償日止，按年息5%計算之利息（原審僅判決上訴人應連帶給
    付被上訴人23萬9784元本息，並駁回被上訴人其餘之請求，
    被上訴人就其敗訴部分未提起上訴，自已確定，上訴人就其
    敗訴部分則提起上訴）。並答辯聲明：(一)上訴駁回。(二)第二
    審訴訟費用由上訴人連帶負擔。
二、上訴人則以：系爭首飾係93年3月8日遭竊，戊○○當日未值
    早班，晚班亦由丙○○代班，其與朋友在基隆遊玩，實無竊
    取系爭首飾之可能。又戊○○於93年3月9日值早班，作完例
    行清潔工作後，於上午10時左右因客人洽詢目錄表所示飾品
    ，遍尋不著，乃聯絡前一晚值班人員丙○○詢問，經丙○○
    表示不知情，遂等候當日下午丙○○前來交班時一同確認，
    嗣再向公司通報失竊，經清查存貨，始發現遺失，其並無拖
    延通報及湮滅證據之意。又依特易購商場規定，商店職員下
    班時均須經由警衛室離去並檢查隨身攜帶物品，戊○○於93
    年3月6日晚上10時離去時經保全檢查並無發現異狀，且戊○
    ○遭凍結之世華銀行帳號存簿（帳號：000000000000）亦無
    異常金額進出記錄，足見未竊取系爭首飾，被上訴人請求戊
    ○○負損害賠償責任，實屬無理由。再者，被上訴人公司並
    未規定員工須每日盤點店內存貨，交接班時僅須核對當日首
    飾賣出或訂購情形，故系爭首飾極有可能於上訴人上班前即
    已遺失，被上訴人應舉證證明系爭首飾確於上訴人值班時失
    竊。況戊○○於下班時僅須將珠寶櫃上鎖，已盡保管注意義
    務。又持有珠寶櫃鑰匙之人尚有其他同事及主管，戊○○下
    班後就系爭首飾即無須負保管義務。再者，特易購１樓監視
    錄影設備無法拍到福祥珠寶櫃檯，特易購管理人員並曾要求
    被上訴人裝設防盜系統，惟被上訴人均未裝設，是被上訴人
    亦具有可歸責之事由。又戊○○簽立之服務志願書第６項約
    定顯失公平，應屬無效。再者，甲○○僅係擔任戊○○之人
    事保證人，並非擔任連帶保證人，自無須負連帶損害賠償責
    任。況甲○○應負之賠償範圍亦應以戊○○當年度薪資報酬
    總額為限等語，資為抗辯。爰上訴聲明：(一)原判決不利於上
    訴人部分廢棄。(二)廢棄部分，被上訴人於第一審之訴及假執
    行之聲請均駁回。(三)第一、二審訴訟費用均由被上訴人負擔
    。
三、兩造不爭執之事實：
  (一)上訴人戊○○及訴外人丙○○受僱於被上訴人，擔任其設於
    桃園縣桃園市○○路特易購大賣場經國店之珠寶專櫃店員，
    上訴人甲○○為戊○○之人事保證人。戊○○並簽立系爭員
    工服務志願書，於第6條約定 ：「如有毀損或遺失公司設備
    財物時，願遵照公司估訂之價值，與保證人負責履行賠償責
    任」。
  (二)前述經國店珠寶專櫃櫃檯銷售店員之輪值時間為早班上午9
    時至下午4時，晚班下午3時至晚上10時。 93年3月間，被上
    訴人設於特易購大賣場經國店之員工為戊○○、丙○○，由
    其２人輪流排班站櫃。按被上訴人公司規定之值班表，上訴
    人戊○○於93年3月8日輪值晚班及於3月9日輪值早班。
  (三)被上訴人確實有遺失如附表所列之首飾，發現遺失時間為93
    年3月9日早上。上訴人戊○○發現系爭首飾遺失時，擺設系
    爭首飾的鎖及玻璃未被破壞。
四、本件兩造爭點為(一)上訴人戊○○是否應負賠償被上訴人因系
    爭首飾失竊所受之損害？若須負責其應賠償之金額為若干？
    (二)上訴人甲○○是否應負損害賠償責任？茲就兩造爭點分述
    如下：
  (一)上訴人戊○○應負賠償被上訴人因系爭首飾失竊所受之損害
    ，其賠償金額如下：
    1.按當事人主張有利於己之事實者，就其事實有舉證之責任
      ，為民事訴訟法第277條前段所明定 。又按債務人之代理
      人或使用人，關於債之履行有故意或過失時，債務人應與
      自己之故意或過失負同一責任。 民法第224條前段定有明
      文。而債務人之代理人或使用人，既代債務人履行債務，
      是其關於債之履行應盡之注意程度，自與債務人自行履行
      債務時，依契約或依法律應盡之注意程度相同。
    2.經查被上訴人與上訴人戊○○間存有僱傭契約，參諸系爭
      員工服務志願書第６條約定，對於毀損或遺失被上訴人公
      司設備財物時，應負賠償責任（原審卷第19頁參照）。堪
      認依僱傭契約約定，戊○○於上班時間，對於系爭專櫃販
      賣之物品，負有保管之責。是戊○○於93年3月8日下午３
      時後當班執行職務，對於系爭首飾自應負保管責任。雖戊
      ○○辯稱93年3月8日下午３時以後其原先所已排定之上班
      時間，私下委請丙○○代為執行職務云云，為被上訴人所
      否認，被上訴人復提出系爭失竊專櫃所在特易購經國店主
      管CAREY所簽註證明之打卡記錄， 戊○○確於93年3月8日
      下午3時至晚上10時值晚班，翌（9）日早上9時至下午4時
      值早班，有值班表可證（見本院卷第47頁）。戊○○於警
      訊時亦供稱「（案發當天如何輪班？）前１天丙○○早班
      ，我接晚班，案發當天我早班，丙○○於15時來交接班。
      」等語，丙○○則於警訊及偵查中供稱「（當日你任職時
      間？何人發現物品短少？）前1天（3月8日）我早班， 於
      93年3月8日15時交接給戊○○，戊○○從15時上班到22時
      ，戊○○又於93年3月9日９時上班，我中午接獲戊○○電
      話說物品失竊，我15時到現場看到戊○○把東西都整理過
      ，並告訴我東西不見。」「（知道珠寶失竊的情形？）寶
      物不見的前１天，我是上早班，他上晚班，隔天他還是上
      早班，交接班時間在下午3、4點，早班是上午9點到下午4
      點，晚班是下午３點到晚上10點，當時他在中午12點多打
      電話給我，說東西不見了，我們交接班都有點清珠寶，我
      在下午３點接班。」等語，均有警訊及檢察官偵訊筆錄附
      卷可稽（見本院卷第49至57頁），足見系爭首飾失竊時間
      為戊○○值班時間。況姑不論上訴人該等辯解是否屬實，
      縱認為真實，因戊○○未經被上訴人許可自行委請丙○○
      代其執行職務，應認丙○○係代戊○○執行看管職務之履
      行輔助人。因戊○○係受有報酬而受僱於被上訴人，伊委
      請丙○○代班時，仍係伊當班時間，則戊○○自應對被上
      訴人以善良管理人之注意義務保管系爭首飾，是丙○○代
      戊○○執行職務時，對被上訴人而言，亦應盡善良管理人
      之注意義務保管系爭首飾。而系爭首飾係於93年3月8日下
      午３時以後迄翌晨之期間不見，當時排定之輪值當班人員
      為戊○○，經戊○○自承在卷（見原審卷第19頁筆錄），
      足見系爭首飾應係於戊○○當班負責看管之時段遺失，是
      被上訴人主張戊○○履行系爭僱傭契約有未盡善良管理人
      注意義務之過失情形，要屬可採。
    3.又上訴人雖辯稱被上訴人反常未報案，事隔半年之久才報
      案，未做好防護措施未注意改善管理內外部監控與有過失
      云云，但查被上訴人係發現失竊當日下午即報案，由被上
      訴人負責人配偶乙○○至桃園縣警察局刑警隊填寫報案單
      ，此有桃園縣警察局刑警隊受理刑事案件報案三聯單可參
      （見本院卷第61頁），合先敘明。又系爭首飾失竊當時之
      現場監視錄影帶已遭銷毀，業經原審調閱無著，雖尚無從
      遽以認定當日情況，惟參以特易購大賣場夜間均有安全管
      理人員及有監視器來回監視中，特易購大賣場經國店既有
      設置攝影機可以拍攝系爭專櫃，則被上訴人並無另行設置
      攝影機之必要。又較貴重之物品，依被上訴人公司規定，
      於晚班下班時必須鎖在保險箱內，而戊○○於93年3月8日
      晚班下班時並未將系爭首飾鎖入保險箱內，為上訴人戊○
      ○所不爭，更自承：公司規定交接班時應予清點系爭專櫃
      內之物品，並製作庫存表等語（見原審卷第19頁筆錄），
      可知被上訴人對於系爭專櫃物品之保管及防護，已採取相
      當之控管及預防系爭專櫃物品遭竊之措施，失竊當日戊○
      ○並未依公司規定確實於下班後將系爭首飾收置於保險櫃
      ，則系爭首飾若係未所鎖置於保險櫃而失竊，亦戊○○過
      失所致，戊○○辯稱被上訴人對系爭首飾之遺失與有過失
      云云，顯然無稽，並無可採。
    4.上訴人戊○○又辯稱珠寶失竊或被侵占之時間，非其值班
      期間內云云。惟查戊○○於檢察官偵訊時供稱「（失竊情
      形？）一整排的珠寶不見。」「（失竊珠寶擺在出入口附
      近，是否明顯易見？）是。」等語，有檢察官訊問筆錄附
      卷可參（見本院卷第62至68頁）。從而，如系爭珠寶不在
      櫃內，可明顯看見，於93年3月8日值晚班時，戊○○與丙
      ○○交班之際，如該等珠寶一整排共11件不見，戊○○顯
      而易見，豈可能從該日下午3時至10時以及翌日9時上班至
      10時均沒看見？又丙○○亦供稱「（專櫃有何人負責清點
      物品，有無交接？）專櫃由我及戊○○負責，沒有交接，
      有看東西是否齊全。」、「（所失竊物品是否均放於櫃檯
      內？是否均可目視？）所失竊物品放於櫃檯內。因為玻璃
      櫃不見時馬上就可以看到。」「當天我有交接珠寶給她，
      因為那些珠寶都還在。」等語，有警訊調查筆錄及檢察官
      訊問筆錄可考（見本院卷第53頁、第59頁）。顯然丙○○
      晚班交接時，已與上訴人戊○○清點珠寶清楚，而當時系
      爭11件珠寶均在櫃內。至上訴人戊○○雖經桃園地檢署檢
      察官認定伊並無為自己或他人不法所有之意圖而竊取他人
      動產之犯行，而以該署93年度偵字第17239號 不起訴處分
      在案，然此僅無法認定系爭首飾由何人偷取，戊○○無庸
      負刑事竊盜罪責，尚不影響戊○○基於與被上訴人間之僱
      傭契約所應負之民事契約責任，是上開桃園地檢署檢察官
      不起訴處分書，亦難為有利於戊○○之認定，則戊○○以
      上開不起訴處分書之認定，辯稱伊並無可歸責之過失云云
      ，即非可採。是被上訴人主張上訴人戊○○因可歸責應賠
      償被上訴人所受系爭首飾遺失之損害，要屬有據。
    5.末查依系爭員工服務志願書第６條約定，戊○○須依被上
      訴人估訂之系爭首飾之價值賠償，有兩造不爭執真正之服
      務志願書影本附卷可考（見原審卷第12頁），核所謂估訂
      之價值，自不含公司銷售之利潤，係指系爭首飾本身之價
      值而言。依此系爭員工服務志願書係基於員工須忠誠執行
      職務所為規範，並無顯失公平而失效之情事。關於系爭首
      飾本身價值，參諸被上訴人之進貨商香港謝瑞麟珠寶有限
      公司所開立之發票（見原審卷第68頁）乘以當時匯率，得
      出系爭首飾中編號1至7部分之貨物之進貨價格分別為１萬
      9600元、1萬8400元、2萬2000元、3萬4400元、3萬9840元
      、4萬5120元、5萬1840元。 至於系爭首飾中編號8至11部
      分之貨物，觀之系爭首飾中編號1至7部分之貨物，被上訴
      人之標價分別為4萬9000元、4萬6000元、5萬5000元、8萬
      6000元、9萬9600元、11萬2800元、12萬9600元，將編號1
      至７之貨物進貨價與標價對照，得出被上訴人均係將進貨
      價乘上2.5倍作為銷售價格， 衡以一般商家於定價時，對
      於利潤之衡量多半有其慣例可循，是認將編號８至11之貨
      物標價除以2.5倍作為被上訴人進貨價格之認定基準， 應
      屬合理可採，此計算方式復為兩造所不爭執。依此計算，
      系爭首飾編號８至11 部分之貨物進貨價格應為1144元 、
      2772元、3404元、1264元 。是系爭首飾編號1至11之成本
      價共計應為23萬9784元。
  (二)上訴人甲○○應負損害賠償責任：按民法第756條之1第１項
    規定「稱人事保證者，謂當事人約定，一方於他方之受僱人
    將來因職務上之行為而應對他方為損害賠償時，由其代負賠
    償責任之契約。」同法第756條之2規定「人事保證之保證人
    ，以僱用人不能依他項方法受賠償者為限，負其責任。保證
    人依前項規定負賠償責任時，除法律另有規定或契約另有訂
    定外，其賠償金額以賠償事故發生時，受僱人當年可得報酬
    之總額為限。」查上訴人甲○○既為上訴人戊○○之職務保
    證人，並與上訴人戊○○共同於系爭員工服務志願書第６條
    約定，願就戊○○遺失被上訴人之財物，負賠償責任，則被
    上訴人主張上訴人甲○○應依民法人事保證之規定及系爭員
    工服務志願書所成立之保證法律關係，賠償其因系爭首飾遺
    失之損害，要屬有據。又查戊○○於92年7月上班，至93年3
    月離職，其中92年7月上班23日，93年3月上班22日，非完整
    整月上班，均不作為核算其整月薪資之標準，則按月計算其
    薪資92年８月為2萬7832元、 ９月為2萬5412元、10月為4萬
    2107元、11月為2萬2411元、12月為2萬6214元、93年1月為2
    萬8783元、2月為2萬4224元，均有上訴人不爭執真正之薪資
    表附卷可稽（見本院卷第108頁）， 合計７個月薪資為19萬
    6983元，平均1個月薪資報酬為2萬8140元，換算年報酬之總
    額為33萬7680元（28140 ×12=337680）， 則令其賠償23萬
    9784元並未逾越法律規定之金額，並予敘明。
五、綜上所述，被上訴人依債務不履行及系爭員工服務志願書第
    ６條約定，請求上訴人戊○○、甲○○應給付被上訴人23萬
    9784元及自起訴狀繕本送達翌日即95年 3月30日起至清償日
    止，按週年利率5%計算之利息，為有理由，應予准許。惟按
    連帶債務之成立應以法律有明文規定或債務人明示者為限，
    民法第272條定有明文。 次按民法人事保證人限僱用人於受
    僱人因職務上之行為而應對他方負損害賠償時始由其代負賠
    償責任（民法第756條之1參照）。再人事保證除本節有規定
    者外，準用關於保證之規定。又系爭服務志願書第６條復約
    定對於受僱人毀損或遺失公司設備財物時，受僱人與保證人
    負責履行賠償責任，亦未約定人事保證人應負連帶賠償責任
    。是則甲○○僅於被上訴人對於戊○○強制執行無效果時，
    始負給付之責。原審認為上訴人戊○○、甲○○應負連帶給
    付責任或其間有不真正連帶債務之關係，尚有未合，上訴意
    旨就此部分指摘原判決不當，求予廢棄改判，為有理由，爰
    廢棄改判。至上開應准許部分，原審判命上訴人如數給付，
    並依職權宣告假執行，於法並無違誤。上訴意旨指摘原判決
    此部分不當，求予廢棄改判，為無理由，應予駁回上訴。
六、本件事證已臻明確，丙○○於交接時曾將系爭首飾交付戊○
    ○已如前述，上訴人雖再聲請訊問證人丙○○訊問交接盤點
    經過等節，但查丙○○已經刑案偵查及原審審理中訊問明確
    ，各有偵查筆錄及原審筆錄附卷可考，無再另行訊問必要，
    兩造其餘攻擊防禦方法及舉證，核與判決結果無影響，爰不
    逐一論列，附此敘明。
七、據上論結，本件上訴為一部有理由一部無理由，依民事訴訟
    法第449條第1項、第450條、第79條、第85條第１項前段，
    判決如主文。
中　　華　　民　　國　　96　　年　　3 　　月　　6 　　日
                    民事第七庭
                        審判長法　官  鄭三源
                              法　官  王聖惠
                              法　官  黃嘉烈
正本係照原本作成。
不得上訴。
中　　華　　民　　國　　96　　年　　3 　　月　　7 　　日
                              書記官  倪淑芳
附  表：
┌──┬────────┬───────┐
│編號│  品      名    │價格（新台幣）│
├──┼────────┼───────┤
│ 1  │ 玉翡翠鑲鑽戒指 │   1萬9600元  │
├──┼────────┼───────┤
│ 2  │ 玉翡翠鑲鑽戒指 │   1萬8400元  │
├──┼────────┼───────┤
│ 3  │ 玉翡翠鑲鑽戒指 │   2萬2000元  │
├──┼────────┼───────┤
│ 4  │ 玉 B翠鑲鑽吊墜 │   3萬4400元  │
├──┼────────┼───────┤
│ 5  │ 玉 B翠鑲鑽吊墜 │   3萬9840元  │
├──┼────────┼───────┤
│ 6  │ 玉 B翠鑲鑽吊墜 │   4萬5120元  │
├──┼────────┼───────┤
│ 7  │ 玉 B翠鑲鑽吊墜 │   5萬1840元  │
├──┼────────┼───────┤
│ 8  │   黃K金項鍊    │     1144元   │
├──┼────────┼───────┤
│ 9  │   白K金項鍊    │     2772元   │
├──┼────────┼───────┤
│ 10 │   白K金項鍊    │     3404元   │
├──┼────────┼───────┤
│ 11 │   黃K金項鍊    │     1264元   │
├──┴────────┴───────┤
│                     合計：23萬9784元 │
└───────────────────┘
